【裁判字號】    97,交聲,60
【裁判日期】    970630
【裁判案由】    違反道路交通管理處罰條例聲明異議
【裁判全文】
臺灣基隆地方法院交通事件裁定          97年度交聲字第60號
原處分機關
即移送機關  交通部公路總局臺北區監理所基隆監理站
異  議  人
即受處分人  甲○○
上列異議人即受處分人因違反道路交通管理處罰條例案件，對於
交通部公路總局臺北區監理所基隆監理站中華民國97年2 月27日
所為之處分（原處分案號：基監字第裁42-RA0000000號），聲明
異議，本院裁定如下：
    主  文
原處分撤銷。
邵長庭不罰。
    理  由
一、原處分意旨略以：異議人即受處分人邵長庭於民國96年12月
    28日下午5 時44分，騎乘AF5-817 號機車，行經基隆市○○
    路509 巷之「限速50公里」路段，因行車時速達69公里，為
    警逕以科學儀器照相採證並製單舉發，爰依道路交通管理處
    罰條例第40條規定，裁處異議人罰鍰新臺幣（下同）1,800
    元，並依同條例第63條規定，記違規點數1 點等語。
二、異議意旨則略以：本案舉發照片所示車輛，並非僅止異議人
    騎乘之AF5-817 號機車1 輛，是單憑本件舉發照片，自尚無
    從特定其所示「超速違規」者，究係異議人騎乘之AF5-817
    號機車抑係他車，乃原處分機關竟未予詳察，即率爾以此指
    責異議人超速違規，異議人自難信服，爰於法定期間提起本
    件異議，求為撤銷原處分並為不罰之諭知等語。
三、按法院受理有關交通事件，「準用」關於刑事訴訟法之規定
    ，道路交通管理處罰條例第89條定有明文；而所謂之「準用
    」，乃就某事項所定之法規，於性質不相牴觸之範圍內，適
    用於其他事項之謂，即準用有其自然之限度（最高法院41年
    臺非字第47號判例意旨參照），是刑事訴訟法就犯罪證據有
    關之規定中（例如證據能力之相關規定），與屬行政秩序罰
    之交通違規裁罰本旨不合之部分，固不在準用之列；惟倘受
    處分人遭受舉發之交通違規事實，僅查有舉發違反道路交通
    管理事件通知單及裁決書等書面資料可資參佐，且其上所載
    之情節，亦顯與論理法則、經驗法則有悖，乃至與法院認定
    之事實不符者（刑事訴訟法第155 條規定參照），殊無僅以
    「舉發乃公務員所為，具有公信力之公法上行為」、「舉發
    員警與受處分人間並無仇隙，舉發員警當無設詞攀誣之理」
    ，抑「行政處分之公定力理論」，即認定受處分人確有舉發
    所指之交通違規事實。又依刑事訴訟法第154 條第2 項規定
    ，犯罪事實應依證據認定之，無證據不得認定犯罪事實；而
    認定犯罪事實所憑之證據，雖不以直接證據為限，間接證據
    亦包括在內，然而無論直接證據或間接證據，其為訴訟上之
    證明，須於通常一般之人均不致有所懷疑，而得確信其為真
    實之程度者，始得據為有罪之認定，倘其證明尚未達此一程
    度，仍有合理之懷疑存在而無從使事實審法院得有罪之確信
    時，即應由法院為諭知被告無罪之判決（最高法院76年度臺
    上字第4986號判例可資參照），此一原則，於法院審理行為
    人違反交通管理處罰條例案件時，當有其適用；易言之，法
    院於審理行為人違反道路交通管理處罰條例案件之際，倘已
    踐行完畢調查證據之程序後，仍無法形成「行為人確有該當
    於道路交通管理處罰條例所列各該處罰構成要件事實」之確
    信時，即應依刑事訴訟法上「罪疑利益歸於被告（亦即，倘
    有懷疑則從被告之利益作解釋）」之證據法則，逕為對受處
    分人有利之認定。
四、經查：對照卷附舉發照片2 張之所示內容，本件出現於舉發
    時地之車輛，確非僅止於異議人騎乘之AF5-817 號機車1 輛
    ；是異議人辯稱：「單憑本件舉發照片，實尚無從特定其所
    示之『超速違規』者，究係異議人騎乘之AF5-817 號機車抑
    係他車」等語，當已顯非無稽。尤以本院傳訊舉發員警即證
    人張賢堂到庭釐清之結果，證人張賢堂亦不能就「單憑舉發
    照片之所示，究應如何排除本件實係異議人以外之第三人超
    速違規」乙節，提出客觀合理之判斷標準（本院訊問筆錄第
    2-3 頁），則其率以「... 依舉發照片所示，雖然當時行經
    路口的車輛不只一部，但只有異議人騎乘機車離感應線圈最
    近... 」（本院訊問筆錄第2 頁）云云製單舉發，本院自難
    採信！按行政官署對於人民有所處罰，必須確實證明其違法
    之事實。倘不能確實證明違法事實之存在，其處罰即不能認
    為合法（行政法院【現已改制為最高行政法院】39年判字第
    2 號判例意旨參照）；又依行政訴訟法第136 條準用民事訴
    訟法第277 條規定，當事人主張有利於己之事實，就其事實
    負舉證責任；倘當事人就所主張之事實已為相當程度之舉證
    ，其舉證責任始生轉換（即改由他造就反證事實負舉證責任
    ）。乃經遍觀本件裁決事證，一概未見原處分機關或舉發單
    位曾就上開疑點提出合理說明，俾就本件違規事實舉證其實
    ，則原處分機關徒憑上開「無從特定」超速違規車輛之舉發
    照片等書面資料，即對異議人驟為裁罰，核其處分非特違法
    ，更顯其進退之失據。
五、綜上，本案不特舉發照片顯尚無從據為超速違規車輛之特定
    ；原處分機關徒憑舉上開「無從特定」超速違規車輛之舉發
    照片而為裁處，核其裁罰亦顯然違法；兼以本院在踐行完畢
    調查證據之程序以後，復尚無由形成「異議人確有該當於道
    路交通管理處罰條例所列各該處罰構成要件事實」之確信，
    按諸首揭說明，自應逕為對異議人有利之推認，爰依法撤銷
    原處分，並另為異議人不罰之諭知。
六、據上論斷，應依道路交通案件處理辦法第20條前段，裁定如
    主文。
中    華    民    國    97    年    6     月    30    日
                  交通法庭法  官   王慧惠
以上正本證明與原本無異。
對於本件裁定如有不服，應於收受送達後5 日內，向本院提出抗
告書狀，敘述抗告之理由，抗告於臺灣高等法院。
中    華    民    國    97    年    6     月    30    日
                          書記官   王一芳


司法院資訊處製作；財團法人民間司法改革基金會備份。
